ACORDAO-COMPLETO-2448847

ACÓRDÃO 4029/2021 ATA 7/2021 - PRIMEIRA CÂMARA

VISTOS, relatados e discutidos estes autos de tomada de contas especial instaurada em razão da omissão no dever de prestar contas dos recursos recebidos pelo município de Cabeceiras do Piauí/PI por força do Programa Brasil Alfabetizado, exercício de 2011, e do Programa Nacional de Apoio ao Transporte do Escolar, exercício de 2012,
ACORDAM os Ministros do Tribunal de Contas da União, reunidos em sessão da Primeira Câmara, ante as razões expostas pelo Relator, em:
9.1. considerar revel o sr. José Evanjelista Torres Lopes para todos os efeitos, dando-se prosseguimento ao processo, com fulcro no art. 12, § 3º, da Lei 8.443/1992; 
9.2. julgar irregulares, nos termos dos arts. 1º, inciso I, 16, inciso III, alíneas "b" e "c", da Lei 8.443/1992, c/c os arts. 19 e 23, inciso III, da mesma Lei, as contas do sr. José Evanjelista Torres Lopes, condenando-o ao pagamento das importâncias a seguir especificadas, atualizadas monetariamente e acrescidas dos juros de mora, calculadas a partir das datas discriminadas até a data da efetiva quitação do débito, fixando-lhe o prazo de quinze dias, para que comprove, perante o Tribunal, o recolhimento das referidas quantias aos cofres do Fundo Nacional de Desenvolvimento da Educação, nos termos do art. 23, inciso III, alínea "a", da citada lei, c/c o art. 214, inciso III, alínea "a", do Regimento Interno do TCU:
	Data de ocorrência
	Valor histórico (R$) 

	3/4/2012
	14.617,23

	30/4/2012
	14.617,23

	17/5/2012
	14.617,23

	2/7/2012
	14.617,23

	2/8/2012
	14.617,23

	5/9/2012
	14.617,23

	2/10/2012
	14.617,23

	5/11/2012
	14.617,23

	4/12/2012
	14.617,17

9.3. aplicar ao sr. José Evanjelista Torres Lopes a multa prevista no art. 57 da Lei 8.443/1992 c/c o art. 267 do Regimento Interno do TCU, no valor de R$ 100.000,00 (cem mil reais) , fixando-lhe o prazo de quinze dias, a contar da notificação, para que comprove, perante o Tribunal (art. 214, III, alínea "a", do Regimento Interno do TCU) , o recolhimento da dívida aos cofres do Tesouro Nacional, atualizada monetariamente desde a data deste acórdão até a data do efetivo recolhimento, se paga após o vencimento, na forma da legislação em vigor;
	9.4. autorizar, desde logo, a cobrança judicial das dívidas, caso não atendida a notificação, na forma do disposto no art. 28, inciso II, da Lei 8.443/1992;
	9.5. autorizar também, desde logo, se requerido, com fundamento no art. 26 da Lei 8.443/1992, c/c o art. 217, §§ 1º e 2º, do Regimento Interno do TCU, o parcelamento das dívidas em até 36 parcelas, incidindo, sobre cada parcela, corrigida monetariamente, os correspondentes acréscimos legais, fixando-lhe o prazo de quinze dias, a contar do recebimento da notificação, para comprovar, perante o Tribunal, o recolhimento da primeira parcela, e de trinta dias, a contar da parcela anterior, para comprovar os recolhimentos das demais parcelas, devendo incidir, sobre cada valor mensal, atualizado monetariamente, os juros de mora devidos, no caso do débito, na forma prevista na legislação em vigor, alertando o responsável de que a falta de comprovação do recolhimento de qualquer parcela importará o vencimento antecipado do saldo devedor, nos termos do § 2º do art. 217 do Regimento Interno deste Tribunal; e
	9.6. dar ciência desta deliberação à Procuradoria da República no Estado do Piauí, nos termos do § 3º do art. 16 da Lei 8.443/1992, ao Fundo Nacional de Desenvolvimento da Educação e ao responsável, para ciência.

Tomada de contas especial instaurada em razão da omissão no dever de prestar contas dos recursos recebidos pelo município de Cabeceiras do Piauí/PI por força do Programa Brasil Alfabetizado, exercício 2011, e do Programa Nacional de Apoio ao Transporte do Escolar, exercício 2012.

Primeira Câmara

Fundo Nacional de Desenvolvimento da Educação; Ministério da Educação.

3. Responsável: José Evanjelista Torres Lopes (XXX.816.503-XX).

13.1. Ministros presentes: Walton Alencar Rodrigues (Presidente), Benjamin Zymler (Relator), Vital do Rêgo e Jorge Oliveira.
13.2. Ministros-Substitutos presentes: Augusto Sherman Cavalcanti e Weder de Oliveira.

BENJAMIN ZYMLER

Adoto como relatório a instrução elaborada por auditor da SecexTCE (peça 46) , que contou com a anuência dos dirigentes da mencionada unidade técnica (peças 47 e 48) :
"Cuidam os autos de tomada de contas especial instaurada pelo Fundo Nacional de Desenvolvimento da Educação, em desfavor de José Evanjelista Torres Lopes (CPF: XXX.816.503-XX) e José Joaquim de Sousa Carvalho (CPF: XXX.764.273-XX) , em razão de omissão no dever de prestar contas dos recursos recebidos por força do Programa Brasil Alfabetizado, exercício 2011 (BRALF/2011) , e do Programa Nacional de Apoio ao Transporte do Escolar, exercício 2012 (PNATE/2012) .
HISTÓRICO
Em 4/5/2018, com fundamento na IN/TCU 71/2012, alterada pela IN/TCU 76/2016 e DN/TCU 155/2016, o dirigente da instituição Fundo Nacional de Desenvolvimento da Educação autorizou a instauração da tomada de contas especial (peça 5, p. 1-3) .
	Os recursos repassados pelo FNDE ao município de Cabeceiras do Piauí/PI, no âmbito do Programa Brasil Alfabetizado, exercício 2011 (BRALF/2011) , e do Programa Nacional de Apoio ao Transporte do Escolar, exercício 2012 (PNATE/2012) , totalizaram R$ 145.082,51 (peça 5, p. 68) .
	O fundamento para a instauração da Tomada de Contas Especial, conforme consignado na matriz de responsabilização elaborada pelo tomador de contas, foi a constatação da seguinte irregularidade:
Omissão no dever de prestar contas.
Os responsáveis arrolados na fase interna foram devidamente comunicados e, diante da ausência de justificativas suficientes para elidir a irregularidade e da não devolução dos recursos, instaurou-se a tomada de contas especial.
	No relatório (peça 5, p. 67-71) , o tomador de contas concluiu que o prejuízo importaria no valor original de R$ 145.082,51, imputando-se a responsabilidade a José Evanjelista Torres Lopes, Prefeito Municipal, no período de 2009-2012, e José Joaquim de Sousa Carvalho, Prefeito Municipal, no período de 2013-2016 e 2017-atual, na condição de gestores dos recursos.
		Em 1/4/2019, a Controladoria-Geral da União emitiu o relatório de auditoria (peça 6, p. 1-4) , em concordância com o relatório do tomador de contas. O certificado de auditoria (peça 6, p. 5-6) e o parecer do dirigente do órgão de controle interno (peça 6, p. 7-8) concluíram pela irregularidade das presentes contas.
	Em 26/4/2019, o ministro responsável pela área atestou haver tomado conhecimento das conclusões contidas no relatório e certificado de auditoria, bem como do parecer conclusivo do dirigente do órgão de controle interno, manifestando-se pela irregularidade das contas, e determinou o encaminhamento do processo ao Tribunal de Contas da União (peça 7) .
Encontrando-se a presente TCE no TCU em sede de Instrução Inicial, constatou-se, mediante consulta ao SiGPC, em 27/9/2019, que as prestações de contas do Programa Brasil Alfabetizado, exercício 2011 (BRALF/2011) , e do Programa Nacional de Apoio ao Transporte do Escolar, exercício 2012 (PNATE/2012) , foram enviadas ao FNDE, ainda que intempestivamente, em 21/7/2018 (peça 10) e 24/7/2018 (peça 11) , respectivamente. Verificou-se também ter o FNDE já determinado o encaminhamento dos correspondentes autos à Coordenação de Acompanhamento de Prestação de Contas de Programas Educacionais - COPRA, para elaboração de Notas Técnicas  (peças 12 e 13) .
	Dessa forma, entendeu-se que o posicionamento adequado naquele instante era aguardar a emissão da correspondente Nota Técnica do FNDE, a fim de evitar retrabalho, preservar a segurança jurídica e homenagear as instâncias de controle.
A proposta da Unidade Técnica (peças 14-16) foi acolhida pelo Relator, Ministro Benjamin Zymler (peça 17) , sendo realizadas diligências ao FNDE, que em reposta encaminhou a Nota Técnica nº 138/2019-DAESP/COPRA/CGAPC/DIFIN (peça 22) , referente ao PNATE/2012, e a Nota Técnica nº 1840234/2020/DAESP/COPRA/CGAPC/DIFIN (peça 33) , referente ao BRALF/2011.
Na instrução anterior (peça 35) , analisando-se os documentos nos autos, concluiu-se pela necessidade de realização de citação para a seguinte irregularidade:
Irregularidade 1: não comprovação da boa e regular aplicação dos recursos federais repassados ao município de Cabeceiras do Piauí/PI, em face da ausência parcial de documentação de prestação de contas, no âmbito do Programa Nacional de Apoio ao Transporte do Escolar, exercício 2012 (PNATE/2012) , qual seja, ausência de Parecer Conclusivo do Conselho de Acompanhamento e Controle Social do Fundo de Manutenção e Desenvolvimento da Educação Básica e de Valorização dos Profissionais da Educação (CACS/FUNDEB) .
	Evidências da irregularidade: Informação 450/2018/SEOPC/COPRA/CGAPC/DIFIN-FNDE (peça 5, p. 42-43) , Relatório de TCE 308/2018-DIREC/COTCE/CGAPC/DIFIN-FNDE/MEC (peça 5, p. 67-71) e Nota Técnica nº 138/2019/DAESP/COPRA/CGAPC/DIFIN (peça 22) 
	Normas infringidas: art. 37, caput, c/c o art. 70, parágrafo único, da Constituição da República Federativa do Brasil, art. 93 do Decreto-lei 200/1967; art. 66, caput, do Decreto 93.872/1986, art. 5º da Lei 10.880/2004; art. 24, §13, da Lei 11.494/2007; arts. 16 e 17 da Resolução CD/FNDE nº 12, de 17/3/2011.
	Débitos relacionados ao responsável José Evanjelista Torres Lopes (CPF: XXX.816.503-XX) :
	Data de ocorrência
	Valor histórico (R$) 

	3/4/2012
	14.617,23

	30/4/2012
	14.617,23

	17/5/2012
	14.617,23

	2/7/2012
	14.617,23

	2/8/2012
	14.617,23

	5/9/2012
	14.617,23

	2/10/2012
	14.617,23

	5/11/2012
	14.617,23

	4/12/2012
	14.617,17

		Cofre credor: Fundo Nacional de Desenvolvimento da Educação.
		Responsável: José Evanjelista Torres Lopes (CPF: XXX.816.503-XX) .
Conduta: não demonstrar a boa e regular aplicação dos recursos federais recebidos e geridos por meio do instrumento em questão, no exercício 2012, em face da ausência na prestação de contas do Parecer Conclusivo do CACS/FUNDEB.
Nexo de causalidade: a conduta descrita impediu o estabelecimento do nexo causal entre as possíveis despesas efetuadas com os recursos recebidos, no âmbito do instrumento em questão, no exercício 2012, ocasionando dano presumido ao erário.
Culpabilidade: não há excludentes de ilicitude, de culpabilidade e de punibilidade; é razoável supor que o responsável tinha consciência da ilicitude de sua conduta; era exigível conduta diversa da praticada, qual seja, desincumbir-se do seu dever por meio da apresentação da documentação completa exigida para prestação de contas, inclusive parecer conclusivo do Conselho.
Encaminhamento: citação.
Em cumprimento ao pronunciamento do Relator (peça 41) , foi efetuada a citação do responsável, José Evanjelista Torres Lopes, nos moldes adiante:
	Comunicação: Ofício 39397/2020-TCU/Seproc (peça 43) 
Data da Expedição: 27/7/2020
Data da Ciência: 1/9/2020 (peça 44) 
Nome Recebedor: recebido pelo próprio responsável
Observação: Ofício enviado para o endereço do responsável, conforme pesquisa na base de dados no sistema da Receita Federal, custodiada pelo TCU (peça 42) .
Fim do prazo para a defesa: 16/9/2020

Conforme Despacho de Conclusão das Comunicações Processuais (peça 45) , as providências inerentes às comunicações processuais foram concluídas.
Transcorrido o prazo regimental, o responsável José Evanjelista Torres Lopes permaneceu silente, devendo ser considerado revel, nos termos do art. 12, § 3º, da Lei 8.443/1992.
ANÁLISE DOS PRESSUPOSTOS DE PROCEDIBILIDADE DA IN/TCU 71/2012
Avaliação de Viabilidade do Exercício do Contraditório e Ampla Defesa
	Verifica-se que não houve o transcurso de mais de dez anos desde o fato gerador sem que tenha havido a notificação dos responsáveis pela autoridade administrativa federal competente (art. 6º, inciso II, c/c art. 19 da IN/TCU 71/2012, modificada pela IN/TCU 76/2016) , haja vista que o vencimento dos prazos para prestação de contas deu-se, para o BRALF/2011, em 26/5/2017 e para o PNATE/2012, em 30/4/2013, e os responsáveis foram notificados pela autoridade administrativa competente conforme abaixo:
José Evanjelista Torres Lopes, referente ao BRALF/2011 por meio do ofício acostado à peça 5, p. 27, recebido em 10/1/2018 conforme AR à peça 5, p. 30, e referente ao PNATE/2012 por meio do ofício acostado à peça 5, p. 46, recebido em 27/11/2017 conforme AR à peça 5, p. 49.
José Joaquim de Sousa Carvalho, referente ao BRALF/2011 por meio do ofício acostado à peça 5, p. 23, recebido em 29/9/2017 conforme comprovante à peça 5, p. 29, e referente ao PNATE/2012 por meio do ofício acostado à peça 5, p. 44, recebido em 4/9/2013 conforme comprovante à peça 5, p. 48.
Valor de Constituição da TCE
	Verifica-se, ainda, que o valor atualizado do débito apurado (sem juros) em 1/1/2017 é de R$ 199.142,68 (peça 5, p. 2) , portanto superior ao limite mínimo de R$ 100.000,00, na forma estabelecida conforme os arts. 6º, inciso I, e 19 da IN/TCU 71/2012, modificada pela IN/TCU 76/2016.
OUTROS PROCESSOS/DÉBITOS NOS SISTEMAS DO TCU COM OS MESMOS RESPONSÁVEIS
	Informa-se que não foi encontrado débito imputável aos responsáveis em outros processos em tramitação no Tribunal inferiores ao limite mínimo de R$ 100.000,00.
	A tomada de contas especial está, assim, devidamente constituída e em condição de ser instruída.
EXAME TÉCNICO
Da validade das notificações:
	Preliminarmente, cumpre tecer breves considerações sobre a forma como são realizadas as comunicações processuais no TCU. A esse respeito, destacam-se o art. 179, do Regimento Interno do TCU (Resolução 155, de 4/12/2002) e o art. 4º, inciso III, § 1º, da Resolução TCU 170, de 30 de junho de 2004, in verbis:
Art. 179. A citação, a audiência ou a notificação, bem como a comunicação de diligência, farse-ão:
I - mediante ciência da parte, efetivada por servidor designado, por meio eletrônico, fac-símile, telegrama ou qualquer outra forma, desde que fique confirmada inequivocamente a entrega da comunicação ao destinatário;
II - mediante carta registrada, com aviso de recebimento que comprove a entrega no endereço do destinatário;
III - por edital publicado no Diário Oficial da União, quando o seu destinatário não for localizado (...) 
Art. 3º As comunicações serão dirigidas ao responsável, ou ao interessado, ou ao dirigente de órgão ou entidade, ou ao representante legal ou ao procurador constituído nos autos, com poderes expressos no mandato para esse fim, por meio de:
I - correio eletrônico, fac-símile ou telegrama;
II - servidor designado;
III - carta registrada, com aviso de recebimento;
IV - edital publicado no Diário Oficial da União, quando o seu destinatário não for localizado, nas hipóteses em que seja necessário o exercício de defesa.
Art. 4º. Consideram-se entregues as comunicações:
I - efetivadas conforme disposto nos incisos I e II do artigo anterior, mediante confirmação da ciência do destinatário;
II - realizadas na forma prevista no inciso III do artigo anterior, com o retorno do aviso de recebimento, entregue comprovadamente no endereço do destinatário;
III - na data de publicação do edital no Diário Oficial da União, quando realizadas na forma prevista no inciso IV do artigo anterior.
§ 1º O endereço do destinatário deverá ser previamente confirmado mediante consulta aos sistemas disponíveis ao Tribunal ou a outros meios de informação, a qual deverá ser juntada ao respectivo processo. (...) 
	Bem se vê, portanto, que a validade da citação via postal não depende de que o aviso de recebimento seja assinado pelo próprio destinatário da comunicação, o que dispensa, no caso em tela, a entrega do AR em "mãos próprias". A exigência da norma é no sentido de o Tribunal verificar se a correspondência foi entregue no endereço correto, residindo aqui a necessidade de certeza inequívoca. 
	Não é outra a orientação da jurisprudência do TCU, conforme se verifica dos julgados a seguir transcritos:
São válidas as comunicações processuais entregues, mediante carta registrada, no endereço correto do responsável, não havendo necessidade de que o recebimento seja feito por ele próprio (Acórdão 3648/2013-TCU-Segunda Câmara, Relator Min. José Jorge) ;
É prescindível a entrega pessoal das comunicações pelo TCU, razão pela qual não há necessidade de que o aviso de recebimento seja assinado pelo próprio destinatário. Entregandose a correspondência no endereço correto do destinatário, presume-se o recebimento da citação. (Acórdão 1019/2008-TCU-Plenário, Relator Min. Benjamin Zymler) ;
As comunicações do TCU, inclusive as citações, deverão ser realizadas mediante Aviso de Recebimento - AR, via Empresa Brasileira de Correios e Telégrafos, bastando para sua validade que se demonstre que a correspondência foi entregue no endereço correto. (Acórdão 1526/2007-TCU-Plenário, Relator Min. Aroldo Cedraz) .
A validade do critério de comunicação processual do TCU foi referendada pelo Supremo Tribunal Federal, nos termos do julgamento do MS-AgR 25.816/DF, por meio do qual se afirmou a desnecessidade da ciência pessoal do interessado, entendendo-se suficiente a comprovação da entrega do "AR" no endereço do destinatário:
Ementa: agravo regimental. Mandado de segurança. Desnecessidade de intimação pessoal das decisões do tribunal de contas da união. art. 179 do regimento interno do TCU. Intimação do ato impugnado por carta registrada, iniciado o prazo do art. 18 da lei nº 1.533/51 da data constante do aviso de recebimento. Decadência reconhecida. Agravo improvido.
O envio de carta registrada com aviso de recebimento está expressamente enumerado entre os meios de comunicação de que dispõe o Tribunal de Contas da União para proceder às suas intimações.
O inciso II do art. 179 do Regimento Interno do TCU é claro ao exigir apenas a comprovação da entrega no endereço do destinatário, bastando o aviso de recebimento simples.
Da revelia do responsável José Evanjelista Torres Lopes
No caso vertente, a citação do responsável José Evanjelista Torres Lopes se deu em endereço proveniente de pesquisa de endereços realizadas pelo TCU na base de dados da Receita custodiada pelo TCU (peça 42) , tendo a entrega do ofício citatório nesses endereços ficado comprovada, conforme AR assinado pelo responsável (peça 44) .
Nos processos do TCU, a revelia não leva à presunção de que seriam verdadeiras todas as imputações levantadas contra os responsáveis, diferentemente do que ocorre no processo civil, em que a revelia do réu opera a presunção da verdade dos fatos narrados pelo autor (Acórdão 1009/2018-TCU-Plenário, Relator Min. Bruno Dantas; 2369/2013 - TCU - Plenário, Relator Min. Benjamin Zymler e 2449/2013 - TCU - Plenário, Relator Min. Benjamin Zymler) . Dessa forma, a avaliação da responsabilidade do agente não pode prescindir da prova existente no processo ou para ele carreada.
Ao não apresentar sua defesa, o responsável deixou de produzir prova da regular aplicação dos recursos sob sua responsabilidade, em afronta às normas que impõem aos gestores públicos a obrigação legal de, sempre que demandados pelos órgãos de controle, apresentar os documentos que demonstrem a correta utilização das verbas públicas, a exemplo do contido no art. 93 do Decreto-Lei 200/1967: "Quem quer que utilize dinheiros públicos terá de justificar seu bom e regular emprego na conformidade das leis, regulamentos e normas emanadas das autoridades administrativas competentes".
Mesmo as alegações de defesa não sendo apresentadas, considerando o princípio da verdade real que rege esta Corte, procurou-se buscar, em manifestações do responsável na fase interna desta Tomada de Contas Especial, se havia algum argumento que pudesse ser aproveitado a seu favor.
	No entanto, o responsável não se manifestou na fase interna, não havendo, assim, nenhum argumento que possa vir a ser analisado e posteriormente servir para afastar as irregularidades apontadas.
Em se tratando de processo em que a parte interessada não se manifestou acerca das irregularidades imputadas, não há elementos para que se possa efetivamente aferir e reconhecer a ocorrência de boa-fé na conduta do responsável, podendo este Tribunal, desde logo, proferir o julgamento de mérito pela irregularidade das contas, conforme os termos dos §§ 2º e 6º do art. 202 do Regimento Interno do TCU. (Acórdão 2064/2011-TCU-Primeira Câmara (relator Min. Ubiratan Aguiar) , 6.182/2011-TCU-1ª Câmara (relator Min. Weber de Oliveira) , 4.072/2010-TCU-1ª Câmara (Relator Min. Valmir Campelo) , 1.189/2009-TCU-1ª Câmara (Relator Min. Marcos Bemquerer) , 731/2008-TCU-Plenário (Relator Min. Aroldo Cedraz) .
Dessa forma, o responsável José Evanjelista Torres Lopes deve ser considerado revel, nos termos do art. 12, § 3º, da Lei 8.443/1992, devendo as contas serem julgadas irregulares, condenando-o ao débito apurado e aplicando-lhe a multa prevista no art. 57 da Lei 8.443/1992.
Prescrição da Pretensão Punitiva
	Vale ressaltar que a pretensão punitiva do TCU, conforme Acórdão 1441/2016-TCU-Plenário, Relator Min. Benjamin Zymler, que uniformizou a jurisprudência acerca dessa questão, subordina-se ao prazo geral de prescrição indicado no art. 205 do Código Civil, que é de dez anos, contado da data de ocorrência da irregularidade sancionada, nos termos do art. 189 do Código Civil, sendo este prazo interrompido pelo ato que ordenar a citação, a audiência ou a oitiva do responsável.
No caso em exame, não ocorreu a prescrição, uma vez que o marco inicial da contagem do prazo de prescrição da pretensão punitiva do TCU se deu em 30/4/2013, data limite para entrega da prestação de contas final do PNATE/2012, e o ato de ordenação da citação ocorreu em 23/7/2020.
CONCLUSÃO
	Em face da análise promovida na seção "Exame Técnico", verifica-se que o responsável José Evanjelista Torres Lopes não logrou comprovar a boa e regular aplicação dos recursos repassados à conta do PNATE/2012, instado a se manifestar, optou pelo silêncio, configurando a revelia, nos termos do § 3º, do art. 12, da Lei 8.443/1992. Ademais, inexistem nos autos elementos que demonstrem a boa-fé do responsável ou a ocorrência de outras excludentes de culpabilidade.
No que tange ao BRALF/2011, conforme detalhado na instrução anterior (peça 35) , verifica-se da Nota Técnica nº 1840234/2020-DAESP/COPRA/CGAPC/DIFIN (peça 33) que o FNDE concluiu que, no essencial, houve o cumprimento do objeto do programa e que não se verificou prejuízo ao erário, razão por que se tornou insubsistente a irregularidade que ensejou a instauração da TCE.  Destarte, esta Unidade Técnica entendeu pelo levantamento do débito apurado em relação ao BRALF/2011 e que o gestor não deveria será responsabilizado, neste programa.
Cumpre destacar, ainda, que o prazo para prestação de contas do BRALF/2011 venceu no mandato do sucessor, Sr. José Joaquim de Sousa Carvalho, e com a apresentação da prestação de constas pelo antecessor (anteriormente ao momento da citação) , não haveria mais que se falar em omissão, mas, sim, em intempestividade na apresentação da prestação de contas. Em consequência, entende esta Unidade Técnica não caber a responsabilização do Sr. José Joaquim de Sousa Carvalho por omissão na prestação de contas, propondo-se, assim, retirá-lo do polo passivo da TCE, com sua exclusão da relação processual.
Dessa forma, identificado dano ao erário, devese instaurar e julgar o processo de tomada de contas especial para responsabilizar seus agentes causadores, respeitando o direito ao contraditório e à ampla defesa, independentemente de quando ocorreram os atos impugnados.
Verifica-se também que não houve a prescrição da pretensão punitiva, conforme análise já realizada.
	Tendo em vista que não constam dos autos elementos que permitam reconhecer a boa-fé do responsável, sugere-se que as suas contas sejam julgadas irregulares, nos termos do art. 202, § 6º, do Regimento Interno do TCU, com a imputação do débito atualizado monetariamente e acrescido de juros de mora, nos termos do art. 202, § 1º do Regimento Interno do TCU, descontado o valor eventualmente recolhido, com a aplicação da multa prevista no art. 57 da Lei 8.443/1992.
Por fim, como não houve elementos que pudessem modificar o entendimento acerca das irregularidades em apuração, é forçoso manter a matriz de responsabilização presente na peça 35 (p. 10) .
PROPOSTA DE ENCAMINHAMENTO
Diante do exposto, submetemos os autos à consideração superior, propondo ao Tribunal:
excluir da relação processual o Sr. José Joaquim de Sousa Carvalho (CPF: XXX.764.273-XX) ;
considerar revel o responsável José Evanjelista Torres Lopes (CPF: XXX.816.503-XX) , para todos os efeitos, dando-se prosseguimento ao processo, com fulcro no art. 12, § 3º, da Lei 8.443/1992; 
		julgar irregulares, nos termos dos arts. 1º, inciso I, 16, inciso III, alíneas "b" e "c", da Lei 8.443/1992, c/c os arts. 19 e 23, inciso III, da mesma Lei, as contas do responsável José Evanjelista Torres Lopes (CPF: XXX.816.503-XX) , condenando-o ao pagamento das importâncias a seguir especificadas, atualizadas monetariamente e acrescidas dos juros de mora, calculadas a partir das datas discriminadas até a data da efetiva quitação do débito, fixando-lhe o prazo de quinze dias, para que comprove, perante o Tribunal, o recolhimento das referidas quantias aos cofres do Fundo Nacional de Desenvolvimento da Educação, nos termos do art. 23, inciso III, alínea "a", da citada lei, c/c o art. 214, inciso III, alínea "a", do Regimento Interno do TCU:
	Data de ocorrência
	Valor histórico (R$) 

	3/4/2012
	14.617,23

	30/4/2012
	14.617,23

	17/5/2012
	14.617,23

	2/7/2012
	14.617,23

	2/8/2012
	14.617,23

	5/9/2012
	14.617,23

	2/10/2012
	14.617,23

	5/11/2012
	14.617,23

	4/12/2012
	14.617,17

		Valor atualizado do débito (com juros) em 26/11/2020: R$ 225.682,25
aplicar ao responsável José Evanjelista Torres Lopes (CPF: XXX.816.503-XX) , a multa prevista no art. 57 da Lei 8.443/1992 c/c o art. 267 do Regimento Interno do TCU, fixando-lhe o prazo de quinze dias, a contar da notificação, para que comprove, perante o Tribunal (art. 214, III, alínea "a", do Regimento Interno do TCU) , o recolhimento da dívida aos cofres do Tesouro Nacional, atualizada monetariamente desde a data do acórdão que vier a ser proferido por este Tribunal até a data do efetivo recolhimento, se paga após o vencimento, na forma da legislação em vigor;
	autorizar, desde logo, a cobrança judicial das dívidas, caso não atendida a notificação, na forma do disposto no art. 28, inciso II, da Lei 8.443/1992;
autorizar também, desde logo, se requerido, com fundamento no art. 26, da Lei 8.443, de 1992, c/c o art. 217, §§ 1º e 2º do Regimento Interno do TCU, o parcelamento da (s) dívida (s) em até 36 parcelas, incidindo, sobre cada parcela, corrigida monetariamente, os correspondentes acréscimos legais, fixando-lhe o prazo de quinze dias, a contar do recebimento da notificação, para comprovar, perante o Tribunal, o recolhimento da primeira parcela, e de trinta dias, a contar da parcela anterior, para comprovar os recolhimentos das demais parcelas, devendo incidir, sobre cada valor mensal, atualizado monetariamente, os juros de mora devidos, no caso do débito, na forma prevista na legislação em vigor, alertando o responsável de que a falta de comprovação do recolhimento de qualquer parcela importará o vencimento antecipado do saldo devedor, nos termos do § 2º do art. 217 do Regimento Interno deste Tribunal;
enviar cópia do Acórdão a ser prolatado à Procuradoria da República no Estado do Piauí, nos termos do § 3º do art. 16 da Lei 8.443/1992, c/c o § 7º do art. 209 do Regimento Interno do TCU, para adoção das medidas cabíveis;
enviar cópia do Acórdão que vier a ser proferido ao Fundo Nacional de Desenvolvimento da Educação e aos responsáveis, para ciência;
informar à Procuradoria da República no Estado do Piauí, ao Fundo Nacional de Desenvolvimento da Educação e ao responsável que a presente deliberação, acompanhada do Relatório e do Voto que a fundamenta, está disponível para a consulta no endereço www.tcu.gov.br/acordaos, além de esclarecer que, caso requerido, o TCU poderá fornecer sem custos as correspondentes cópias, de forma impressa; e
informar à Procuradoria da República no Estado do Piauí que, nos termos do parágrafo único do art. 62 da Resolução TCU 259/2014, os procuradores e membros do Ministério Público credenciados nesta Corte podem acessar os presentes autos de forma eletrônica e automática, ressalvados apenas os casos de eventuais peças classificadas como sigilosas, as quais requerem solicitação formal."
2.	O Ministério Público junto ao TCU manifestou-se de acordo com a proposta da unidade técnica. 
	É o relatório.

não há

Procurador Marinus Eduardo De Vries Marsico.

TOMADA DE CONTAS ESPECIAL. PROGRAMA BRASIL ALFABETIZADO. EXERCÍCIO DE 2011. PROGRAMA NACIONAL DE APOIO AO TRANSPORTE DO ESCOLAR. EXERCÍCIO DE 2012. APRESENTAÇÃO INTEMPESTIVA DA PRESTAÇÃO DE CONTAS. NÃO COMPROVAÇÃO DA BOA E REGULAR APLICAÇÃO DOS RECURSOS. FALTA DE DOCUMENTOS ESSENCIAIS EXIGIDOS EM NORMATIVOS DO FUNDO NACIONAL DE DESENVOLVIMENTO DA EDUCAÇÃO. CITAÇÃO DO EX-PREFEITO. REVELIA. CONTAS IRREGULARES. DÉBITO. MULTA. CIÊNCIA.

TOMADA DE CONTAS ESPECIAL (TCE)

Secretaria de Controle Externo de Tomada de Contas Especial (SecexTCE).

Cuidam os autos de tomada de contas especial instaurada pelo Fundo Nacional de Desenvolvimento da Educação (FNDE) em razão de omissão no dever de prestar contas dos recursos recebidos pelo município de Cabeceiras do Piauí/PI por força do Programa Brasil Alfabetizado, exercício de 2011, e do Programa Nacional de Apoio ao Transporte do Escolar, exercício de 2012.
2. 	Os recursos repassados pelo FNDE ao município de Cabeceiras do Piauí/PI, no âmbito do Programa Brasil Alfabetizado, exercício de 2011, foi de R$ 13.527,50; e do Programa Nacional de Apoio ao Transporte do Escolar, exercício de 2012, foi de R$ 131.555,01. No total, a receita totalizou R$ 145.082,51.
3.	Após a autuação e o envio do processo ao TCU, mas antes do chamamento do responsável aos autos, o gestor dos recursos (ex-prefeito José Evanjelista Torres Lopes, gestão 2009/2012) encaminhou ao FNDE a prestação de contas intempestiva, o que levou aquele fundo a se debruçar sobre os documentos apresentados. 
4.	Após a emissão de notas técnicas, a entidade repassadora concluiu, com razão, pela regularidade dos desembolsos ocorridos no âmbito do Programa Brasil Alfabetizado, tendo em vista o cumprimento do objeto do programa e a apresentação dos documentos indicados na Resolução CD/FNDE 2, de 18 de janeiro de 2012 (relatório de cumprimento do objeto, relação de bens e serviços, conciliação bancária, identificação dos pagamentos, dentre outros) .
5.	Contudo, em relação ao Programa Nacional de Apoio ao Transporte do Escolar, o ex-prefeito não trouxe a documentação exigida na Resolução CD/FNDE 12, de 17 de março de 2011, em especial diante da falta de parecer conclusivo do Conselho de Acompanhamento e Controle Social do Fundo de Manutenção e Desenvolvimento da Educação Básica e de Valorização dos Profissionais da Educação (CACS/FUNDEB) , responsável pelo monitoramento da ação governamental, bem como pelo recebimento, análise e encaminhamento, ao FNDE, da prestação de contas do referido programa.
6.	A jurisprudência desta Corte, a exemplo dos Acórdão 4811/2016-TCU-Segunda Câmara, 4.301/2014-2ª Câmara e 5.131/2017-1ª Câmara, tem reiterado que essa forma de controle social é indispensável para a comprovação da boa e regular aplicação dos recursos, de modo que a ausência desse parecer leva ao julgamento pela irregularidade das contas e à imputação de débito e multa aos responsáveis. 
7.	Por essa razão, a SecexTCE promoveu a citação do sr. José Evanjelista Torres Lopes, imputando-lhe o débito de R$ 131.555,01. 
8. 	Cumprida a medida processual, o ex-prefeito não enviou nenhuma resposta, nem recolheu a quantia mencionada, devendo-se portanto ser declarada a revelia do jurisdicionado. Com isso, a unidade técnica alvitrou o julgamento das contas do responsável pela irregularidade e a sua condenação ao pagamento do débito especificado e da multa prevista no art. 57 da Lei 8.443/1992.
9. 	O corpo diretivo da SecexTCE e o Ministério Público junto ao TCU aquiesceram ao aludido encaminhamento.
10. 	Feito esse necessário resumo, passo a decidir.
11. 	Manifesto-me de acordo com a análise da unidade técnica e incorporo as considerações esposadas como razão de decidir, sem prejuízo das ponderações que faço na sequência.
12. 	Considerando que o responsável não apresentou os elementos requeridos, cabe a glosa dos valores geridos no âmbito do Programa Nacional de Apoio ao Transporte do Escolar, exercício de 2012, na forma proposta pela unidade técnica.
13. 	Cumpre destacar que o ônus de comprovar a regularidade da integral aplicação dos recursos públicos compete ao gestor, por meio de documentação idônea, que demonstre, de forma efetiva e inequívoca, os gastos efetuados e o nexo de causalidade entre as despesas realizadas e os recursos federais recebidos.
14. 	Esse entendimento está assentado em diversos julgados, a exemplo dos Acórdão 8/2007-TCU-Primeira Câmara, 41/2007-2ª Câmara, 143/2006-1ª Câmara, 706/2003-2ª Câmara e 533/2002-2ª Câmara, e encontra fundamento no art. 93 do Decreto-Lei 200/1967, o qual dispõe: "Quem quer que utilize dinheiros públicos terá de justificar seu bom e regular emprego na conformidade das leis, regulamentos e normas emanadas das autoridades competentes".
15. 	Nesse cenário, considerando a ausência de documentos aptos a comprovar a correta aplicação dos recursos públicos em causa, não há outro caminho a não ser julgar irregulares as contas do Sr. José Evanjelista Torres Lopes e condená-lo ao pagamento do débito pelo qual foi citado.
16. 	Com relação à multa, observo que o termo final para a prestação de contas do PNATE/2012 foi 30/4/2013, data a partir da qual eram exigíveis todos os documentos mencionados nas normas do FNDE, e a citação do responsável foi ordenada pelo TCU em 23/7/2020, antes, portanto, do transcurso do prazo decenal estabelecido no Acórdão 1441/2016-TCU-Plenário. Desse modo, não há óbice à aplicação da sanção, haja vista a não ocorrência da prescrição da pretensão punitiva.
17. 	No que se refere à dosimetria da multa, entendo que o envio de prestação de contas incompleta, com omissão de documentos essenciais à comprovação da boa e regular gestão dos recursos públicos, constitui conduta praticada com grave inobservância do dever de cuidado, ou seja, com grave negligência.
18. 	Sendo assim, compreendo que a atitude do ex-prefeito é passível de ser punida com multa, por configurar a ocorrência de erro grosseiro na gestão dos recursos federais.
19. 	A situação em apreço guarda alguma similaridade, em gênero, não em grau, com a omissão no dever de prestar contas, cuja reprovabilidade foi assim descrita no voto condutor do Acórdão 5245/2020-TCU-Primeira Câmara:
"37. Cabe observar que a 'não comprovação da boa e regular aplicação dos recursos federais repassados em face da omissão no dever de prestar contas' violou não só as regras legais, mas também princípios basilares da administração pública. Essa conduta constitui grave inobservância do dever de cuidado no trato com a coisa pública, logo, revela a existência de culpa grave, uma vez que se distancia do que seria esperado de um administrador minimamente diligente. Assim sendo, conclui-se que houve erros grosseiros, aos quais alude o art. 28 do Decreto-Lei 4.657/1942 (Lei de Introdução às Normas do Direito Brasileiro) incluído pela Lei 13.655/2018."
20. 	Quanto ao exame da culpabilidade, não vislumbro a presença de circunstâncias práticas que tenham limitado ou impedido a atuação do agente em conformidade com a lei, uma vez que ele tinha a possibilidade de conhecer a ilicitude de seu ato e evitar o seu cometimento, já que as condições para o cumprimento do dever de prestar contas estão expressamente previstas nas normas de regência. 21. 	Os fatos denotam certo grau de desleixo quanto a esse ônus, o que configura infração de notória gravidade e reprovabilidade.
22. 	Em face dessas premissas, julgo adequada a aplicação de multa individual fundada no art. 57 da Lei 8.443/1992, no valor de R$ 100.000,00, que equivale a aproximadamente 44% do montante do débito atualizado.
23. 	Tal percentual se justifica em razão da similaridade, em termos de gravidade, da apresentação de prestação de contas incompleta e contendo inconsistências com a omissão no dever de prestar contas, cuja pena-base tenho buscado fixar em 50% da dívida atualizada em julgados mais recentes (Acórdão 12364/2020-TCU-Primeira Câmara e 11.805/2020-1ª Câmara) .
24. 	Diante do exposto, voto por que seja adotada a deliberação que ora submeto a este Colegiado.
TCU, Sala das Sessões Ministro Luciano Brandão Alves de Souza, em 16 de março de 2021.
BENJAMIN ZYMLER 
Relator